最高法院刑事判決　　　　　　　　　　　　　　　八十八年度台上字第一五六三號
　　上　訴　人　甲○○　女
　　　　　　　　乙○○　男
右上訴人等因偽造文書案件，不服台灣高等法院台南分院中華民國八十七年十二月三
十日第二審判決（八十七年度上訴字第一七八七號，起訴案號：台灣雲林地方法院檢
察署八十六年度偵字第四○二○號），提起上訴，本院判決如左：
    主  文
原判決撤銷，發回台灣高等法院台南分院。
    理  由
本件原判決維持第一審論處上訴人甲○○、乙○○公務員假借職務上之機會共同連續
盜用印章，足以生損害於他人罪刑之判決，駁回上訴人等在第二審之上訴，固非無見
。
惟查：(一)、有罪判決書之事實一欄為適用法令之根據，凡於適用法令有關之事實必須
詳為記載，始足為適用法令之基礎。本件原判決事實記載上訴人甲○○、乙○○係台
灣省菸酒公賣局嘉義分局虎尾配銷處（下稱虎尾配銷處）業務員，為依法令從事公務
之人員。台灣省菸酒公賣局於民國八十五年初所生產之「細支長壽淡菸」因深獲消費
者喜愛而出現每日產量不敷市場需求之現象，……虎尾配銷處自八十五年三、四月間
起採行「細支長壽淡菸」限額配售制度，限定每一零售商每日最多配售三條，……零
售商間若互相徵得同意，可自由轉讓配售額。八十五年九月五日上午八時三十分許，
零售商鐘煙坤因有顧客結婚喜宴需要購買十八條「細支長壽淡菸」，央求甲○○協助
讓其超額多購十五條，甲○○轉而請求乙○○幫忙，甲○○、乙○○二人乃基於概括
犯意之聯絡，並均假借渠二人為零售商辦理菸酒銷售業務時，職務上時常接觸零售商
印章之機會，由乙○○於八十五年九月五日上午八時三十分許，未事先徵得零售商王
桂枝、張茂源、吳卓馨柳之同意，擅將王桂枝、張茂源、吳卓馨柳所有授權零售商廖
湘洲交予乙○○代辦菸酒申購手續之印章三枚交給甲○○，再由甲○○連續盜用王桂
枝、張茂源、吳卓馨柳之印章加蓋於八十五年九月五日鐘煙坤申請配售「細支長壽淡
菸」之「菸酒類配銷單」背面，製造王桂枝、張茂源、吳卓馨柳均同意轉讓渠等當日
「細支長壽淡菸」配售額共九條予鐘煙坤之假象，足以生損害於零售商王桂枝、張茂
源、吳卓馨柳。甲○○另未事先徵得零售商王錦章、林銘祥之同意，連續盜用王錦章
、林銘祥所有交予甲○○代辦菸酒申購手續之印章加蓋於前開之菸酒配銷單上，製造
王錦章、林銘祥均同意轉讓渠等當日「細支長壽淡菸」配售額共六條予鐘煙坤之假象
，足以生損害於零售商王錦章、林銘祥。甲○○、乙○○共同假借職務上之機會以此
連續盜用王桂枝、張茂源、吳卓馨柳、王錦章、林銘祥印章之方式，讓鐘煙坤當日連
同自己之配售額計算在內，得以公定配售價格每條新台幣（下同）二百七十六元之代
價購得十八條「細支長壽淡菸」。另八十五年十月三十日上午八時五十分許，零售商
周三郎持經過轉讓配售額授權之零售商劉瑞邦、李黃金印章各一枚，向甲○○表示需
要購買十五條「細支長壽淡菸」，甲○○承前之概括犯意並假借職務上為零售商王有
儀、王旨代辦菸酒申購手續之機會，未事先徵得零售商王有儀、王旨之同意，連續盜
用零售商王有儀、王旨所有交予甲○○代辦菸酒申購手續之印章，加蓋於八十五年十
月三十日周三郎以劉瑞邦名義申請配售細支長壽淡菸之「菸酒類配銷單」上，製造王
有儀、王旨均同意轉讓渠等當日細支長壽淡菸配售額共六條予劉瑞邦之假象，足以生
損害於零售商王有儀、王旨。甲○○假借職務上之機會以此連續盜用王有儀、王旨印
章之方式，讓周三郎當日連同自己及劉瑞邦、李黃金之配售額計算在內，得以公定配
售價格每條二百七十六元之代價購得十五條細支長壽淡菸等情。據原判決事實之上述
所載，初認定乙○○交付甲○○盜用之印章僅王桂枝、張茂源、吳卓馨柳等三枚，並
未交付王錦章、林銘祥二人之印章；繼又認定甲○○、乙○○共同假借職務上之機會
連續盜用王桂枝、張茂源、吳卓馨柳、王錦章、林銘祥印章……。其所載事實，前後
不無矛盾；亦與原判決理由認定甲○○與乙○○間就盜用被害人王桂枝、張茂源、吳
卓馨柳印章部分，有犯意聯絡及行為分擔，均為共同正犯，不相適合。其論處上訴人
等罪刑，是否適當，本院無從判斷。(二)、原判決事實既認定甲○○盜蓋零售商印章於
申請配售「細支長壽淡菸」之「菸酒類配銷單」背面或其上（面），係表示該被盜蓋
印章之零售商同意轉讓渠當日「細支長壽淡菸」配銷額，則其性質係屬偽造私文書，
進而憑以配售「細支長壽淡菸」，亦已達於行使該文書之階段。其盜用印章係屬偽造
私文書行為之一部，不另構成盜用印章之罪。原判決依刑法第二百十七條第二項、第
一項論處上訴人等罪刑，顯有判決適用法則不當之違法。以上或為上訴意旨所指摘，
或為本院得依職權調查之事項，應認原判決有撤銷發回更審之原因。又原判決就上訴
人等不另為諭知無罪部分，本乎審判不可分原則，應併予撤銷發回，合予明。
據上論結，應依刑事訴訟法第三百九十七條、第四百零一條，判決如主文。
中      華      民      國    八十八    年      四      月      一      日
                              最高法院刑事第三庭
                                  審判長法官  陳  錫  奎
                                        法官  洪  清  江
                                        法官  吳  昆  仁
                                        法官  李  伯  道
                                        法官  高  金  枝
      右正本證明與原本無異
                                              書  記  官
中      華      民      國    八十八    年      四      月      七      日
                                                                      Ｋ
